【裁判字號】    90,上易,372
【裁判日期】    891220
【裁判案由】    違反著作權法
【裁判全文】
臺灣高等法院刑事判決                              九十年度上易字第三七二號
    上  訴  人  臺灣臺北地方法院檢察署檢察官
    被      告  乙○○
                甲○○
右上訴人因違反著作權法案件，不服臺灣臺北地方法院八十九年度易字第二三一五號
，中華民國八十九年十二月二十日第一審判決（起訴案號：臺灣臺北地方法院檢察署
八十九年度偵續字第三六○號）提起上訴，本院判決如左：
    主  文
原判決撤銷，發回臺灣臺北地方法院。
    理  由
一、檢察官上訴意旨略以：本件著作係在伯恩公約會員國日本國首次發行，且於一年
    內專屬授權我國法人昇龍國際股份有限公司（下稱昇龍公司），昇龍公司嗣再將
    該等著作權授予得利影視股份有限公司（下稱得利公司），且得利公司已在我國
    內對公眾發行，則得利公司即為北美事務協調委員會與美國在台協會著作權保護
    協定（下稱中美著作權保護協定）第一條第四項之「受保護人」。又著作權法第
    四條規定：「外國人之著作合於左列情形之一者，得依本法享有著作權。但條約
    或協定另有約定，經立法院議決通過者，從其約定。」，而中美著作權保護協定
    於民國八十二年四月二十二日立法院議決通過，同年七月十六日簽署生效，已具
    有國內法效力，得利公司取得本件著作財產權，原審法院疏未論及於此，率爾認
    定中美著作權保護協定僅有使締約國互依締約之內容對他造締約國行使權利或負
    擔義務，無規範內國國民間或非締約國之效力，不予適用，並進而認告訴人得利
    公司並非被害人，所提告訴不合法，而為不受理之諭知，其適用法律顯有違誤等
    語。
二、按外國人著作之保護，如條約或協定另有約定，經立法院議決通過者，從其約定
    ，此觀著作權法第四條但書規定自明。又中美著作權保護協定係於八十二年四月
    二十二日立法院議決通過，同年七月十六日簽署生效，依上開著作權法第四條但
    書規定，中美著作權保護協定即具內國法之效力，法院自應依法適用。而按「（
    三）『受保護人』係指：甲、依各該領域法律認定為公民或國民之個人或法人，
    及乙、於該領域內首次發行其著作之個人或法人。（四）以下各款對象，倘符合
    本段乙款以下之規定者，於本協定雙方領域內，亦視為『受保護人』：甲、上述
    （三項）甲款所稱之人或法人。乙、上述第（三）項甲款所稱之人或法人，擁有
    大多數股份或其他專有利益或直接、間接控制無論位於何處之法人。第四項所規
    定之人或組織，在締約雙方領域內，於下開兩款條件下，經由有關各造簽訂任何
    書面協議取得文學或藝術著作之專有權利者，應被認為係『受保護人』：甲、該
    專有權利係該著作於任一方領域參加之多邊著作權公約會員國內首次發行後一年
    內經由有關各造簽署協議取得者。乙、該著作須已可在任一方領域內對公眾流通
    」，此中美著作權保護協定第一條第三項、第四項分別定有明文。
三、經查：日本國係伯恩公約及世界著作權公約之締約國，因上開中美著作權保護協
    定，日本國人之著作，在日本國首次發行後一年內，將台灣發行權轉讓或專屬授
    權（獨家授權）給美國或台灣之個人、公司或控股公司，而且在美國或台灣發行
    者，則受讓或被授權之美國或台灣之個人、公司或控股公司，即係該協定所稱之
    「受保護人」，要無疑義，此經濟部智慧財產局八十八年十一月二十六日（八八
    ）智著字第八八○一○八八三號函、內政部八十四年八月九日（台）內著會發字
    第八四一四八○八號書函亦為相同之解釋。查本案「魔女的條件」錄影帶計六卷
    ，係日本國ＴＢＳ公司所製作，分別於八十八年六月十七日發行第一卷，同年七
    月七日發行第二、三卷，同於七月十六日發行第四、五、六卷，並於同年九月一
    日專屬授權昇龍公司自該日起迄九十一年八月三十一日止，授予在台灣以ＶＨＳ
    錄影帶及ＶＣＤ模式銷售至錄影帶出租店影像節目之權利，昇龍公司復於同年十
    月十四日專屬授權予得利公司自同年十月十五日起迄八十九年十月十四日止，授
    予該視聽著作在台灣行使重製、發行、銷售等權利，進而發行之情，有社團法人
    日本民間於送聯盟事務局長出具之「原產地證明」、ＴＢＳ公司就「魔女的條件
    」錄影帶各卷出具發行開始年月日證明書、影像節目授權協議書、著作財產權獨
    家專屬授權合約書及行政院新聞局錄影節目帶審查合格證明書、特別登報公告同
    業週知之公告在卷可稽。又昇龍公司自八十八年九月一日起，亦即在「魔女的條
    件」影片於日本國首次發行後第一卷之第七十六日、第二、三卷之第五十六日、
    第四至六卷之第四十七日後始取得上揭專屬授權，而告訴人得利公司自同年十月
    十五日起即昇龍公司取得專屬授權第四十四日後，以書面簽署協議取得該影片專
    屬之之重製、發行、銷售等權利，足認告訴人得利公司在我國發行時間距在日本
    首次發行時間，尚未逾一年。是依上開規定，告訴人公司即為中美著作權保護協
    定第一條第四項之「受保護人」，而受我國著作權法之保障。原審未予詳查，遽
    認中美著作權保護協定之效力，僅使締約國互依締約之內容對他造締約國行使權
    利或負擔義務，無規範內國國民間或非締約國之效力而不予適用，並進而認告訴
    人公司非著作財產權受侵害之被害人，所提告訴不合法，應係未經告訴，而為不
    受理之諭知，於法自有違誤。上訴意旨就此指摘原判決不當，求予撤銷改判，為
    有理由，應由本院將原判決撤銷，發回原審法院，更為妥適之判決。
四、本件係原審諭知不受理判決，本院認檢察官之上訴為有理由而發回，爰不經言詞
    辯論為之。
據上論斷，應依刑事訴訟法第三百六十九條第一項但書、第三百七十二條，判決如主
文。
中      華      民      國    九十      年      二      月      五日
                              臺灣高等法院刑事第十七庭
                                  審判長法  官  陳  正  雄
                                        法  官  許  錦  印
                                        法  官  雷  雯  華
右正本證明與原本無異。
不得上訴。
                                        書記官  陳  思  云
中    華    民    國     九十     年      二        月          五      日
附錄：本案論罪科刑法條全文


司法院資訊處製作；財團法人民間司法改革基金會備份。
